臺灣臺北地方法院民事判決
109年度訴字第9185號
原      告  郭宗佑  
訴訟代理人  蘇文斌律師
被      告  郭林欣欣

            郭宗正  
共      同
訴訟代理人  吳信賢律師    
被      告  郭宗佐  

            郭宗明  

            郭宗德  

            郭宗宏  

上列當事人間分割共有物事件，本院於民國110年10月28日言詞
辯論終結，判決如下：
    主  文
原告之訴駁回。
訴訟費用由原告負擔。
    事實及理由
壹、程序部分：
一、按訴狀送達後，原告不得將原訴變更或追加他訴，但因請求
     之基礎事實同一、不甚礙被告之防禦及訴訟之終結者，不
    在此限，民事訴訟法第255條第1項第2款、第7款定有明文。
    查本件原告起訴時聲明原為：「請求判決將附表所示之土地
    及建物分割為原告所有，原告願對被告依應有部分找補」，
    嗣於民國110年5月20日狀具變更其訴之聲請為：「請求判決
    將附表所示之土地及建物分割為原告所有，原告願對被繼承
    人郭國銓所有應有部分找補，前開找補由兩造公同共有」（
    見本院卷第109至109-1頁）。核原告就變更聲明部分，前後
    所請求之基礎事實均屬同一，且不甚礙被告之防禦及訴訟之
    終結，依前開規定，原告上開所為訴之變更，核無不合，應
    予准許。
二、本件被告郭宗佐、郭宗明、郭宗德、郭宗宏未於言詞辯論期
    日到場，核無民事訴訟法第386條各款所列情形，爰依原告
    之聲請，由其一造辯論而為判決。
貳、實體部分；
一、原告起訴主張：原告與被告之父郭國銓為父子，兩人共有坐
    落臺北市○○區○○段○○段000○000地號（權利範圍為10,000分
    之665）及其上建號3130號、3175號即門牌臺北市○○區○○路0
    段000號12之建物併停車位（以下合稱系爭不動產），原告
    對前開不動產之應有部份為10分之9，郭國銓則為1/10，嗣
    郭國銓於101年6月25日死亡，繼承人除原告外，尚有被告6
    人，合計7人，兩造就系爭不動產屬郭國銓應有部分，業已
    辦理繼承登記為公同共有，而系爭不動產自76年9月6日由原
    告及郭國銓共有後，即長期由原告管理、使用，郭國銓逝世
    後，繼承人間對郭國銓之遺產應如何分割尚無共識，原告曾
    多次向被告表示願以市價承購郭國銓之應有部分，惟均未獲
    回應，原告已年逾六旬，不願該共有狀態長期懸而未決，考
    量系爭不動產現為原告戶籍所在、長年均為原告所管理，無
    因物之使用目的而不能分割之情事，兩造間對前開房地亦無
    不能分割之特約，復因除被告郭林欣欣及郭宗正居住臺南外
    ，其餘被告均定居於日本，被告等人與系爭房地關係甚微，
    亦無分配原物之必要，茲兩造間不能達成分割協議，原告爰
    依民法第823條、824條第1至3項、公寓大廈管理條例第4條
    第2項規定，請求分割系爭不動產。並聲明：請求將系爭不
    動產分割為原告所有，由原告對被繼承人郭國銓所有之應有
    部分找補，前開找補由兩造公同共有。
二、被告郭林欣欣、郭宗佑以：兩造就繼承自郭國銓之系爭不動
    產所有權應有部分僅辦理公同共有登記，尚未辦理遺產分割
    ，原告如認為取得所有權全部有利於其繼續管理、使用，則
    宜以分割遺產之程序，使被繼承人郭國銓之此部分遺產分配
    由原告一人單獨取得，如此將可滿足原告取得系爭不動產完
    整所有權之想法，也可減免被告等人因分割未受原物分配而
    受金錢補償所面臨被課徵土地增值稅之不利益。另原告提起
    本訴倘係為取得完整所有權俾利處分，其既已持有系爭不動
    產所有權應有部分10分之9，則依土地法第34條之1规定，由
    其逕予處分即可，不需大費周章令被告多人有應訴之累。如
    認原告仍得請求判決分割系爭不動產，則被告主張應以變賣
    共有物分配價金之方法分割為適當。蓋原告雖主張以由其取
    得系争不動產全部，而以鑑價或協商公允價格補償被告云云
    ，惟所謂公允价格恐難期大家有共識，且鑑價亦非標的物之
    真實市場交易價值可比等語置辯。並為先位聲明，原告之訴
    駁回；備位聲明：如認系爭不動產應予分割，請准以變價分
    分割。
三、被告郭宗佐、郭宗明、郭宗德、郭宗宏則均未於言詞辯論期
    日到場，亦未提出準備書狀作何聲明或陳述。　
四、得心證之理由：
㈠、按繼承人間公同共有關係之消滅，除繼承人依民法第1164條
    請求分割遺產外，依同法第828條第2項規定，其公同共有物
    之處分，及其他之權利行使，應得公同共有人全體之同意；
    又遺產分割，係以遺產為一體，整個的為分割，而非以遺產
    中個個財產之分割為對象，亦即遺產分割之目的在遺產公同
    共有關係全部之廢止，而非個個財產公同共有關係之消滅。
    上訴人既依民法第1164條規定訴請分割遺產，除非依民法第
    828條、第829條規定，經全體公同共有人同意，僅就特定財
    產為分割，否則依法自應以全部遺產為分割對象（最高法院
    88年度台上字第2837號裁定參照），先予指明。
㈡、本件原告主張兩造就系爭不動產不能協議決定分割方法，故
    請求裁判分割系爭不動產，惟為被告所否認，並以前揭情詞
    置辯。經查，兩造為郭國銓之法定繼承人，就被繼承人郭國
    銓所留系爭不動產應有部分之遺產，已辦理登記為公同共有
    等情，有卷附土地及建物登記謄本可考，堪信屬實。而兩造
    之被繼承人郭國銓所留遺產除系爭不動產外，尚有位於臺北
    巿大安區仁愛段四小段、臺南巿北區立人段、臺南巿中西區
    港段1小段之土地、臺北巿大安區信義路、臺南巿中西區民
    生路、西門路之建物共19筆；臺灣銀行、彰化銀行暨郵局等
    多家金融機構之存款；對企業行號之投資等不動產或動產（
    見本院卷第103至107頁），有卷附財政部南區國稅局覆函所
    附遺產稅核定通知書可佐，復為兩造不爭執（見本院卷第76
    頁、第182頁），則原告訴請裁判分割屬於被繼承人郭國銓
    遺產一部分之系爭不動產，自應以全部遺產為分割對象，以
    廢止或消滅對於全部遺產之公同共有關係，不得僅訴請分割
    遺產中之特定財產。惟原告於審理中經本院曉諭後仍表示，
    僅就系爭不動產訴請全部分割予原告，至於被繼承人郭國銓
    所遺由兩造公同共有之系爭不動產應有部分，由原告找補而
    維持由公同共有關係等語（見本院卷第109-1頁）。則衡諸
    我國關於遺產之公同共有係採遺產全部公同共有說，而非個
    別財產公同共有說，除法律另有規定或繼承人間另有契約約
    定外，無容就屬於遺產之個別財產單獨終止公同共有關係。
    本件原告既僅訴請求就尚未辦理遺產分割而仍屬兩造公同共
    有之系爭不動產為裁判分割，未一併就其餘遺產訴請分割，
    而被告郭林欣欣、郭宗佑之訴訟代理人已當庭表示，本件無
    僅就系爭不動產為分割之必要，如果要分割，應該是就全部
    遺產為分割等語（見本院卷第182頁），且兩造就遺產亦無
    以契約約定或經全體同意而僅就系爭不動產分割之合意，揆
    諸上開說明，本件原告僅訴請裁判分割系爭不動產，未一併
    就被繼承人郭國銓其餘遺產訴請裁判分割，於法顯有未合，
    應予駁回。
五、綜上所述，兩造被繼承人之遺產除系爭不動產外，尚有上開
    所示之不動產、動產迄未分割，全體繼承人復未同意僅就系
    爭不動產為分割，原告即無請求僅就系爭不動產為裁判分割
    之權利，則原告訴請分割系爭不動產，為無理由，應予駁回
    。
六、本案事證已臻明確，兩造其餘主張陳述及所提之證據，經審
    酌後，認與判決結果無影響，爰不一一論駁，附此敘明。
    項前段、第78條，判決如主文。
中　　華　　民　　國　　110 　年　　11　　月　　15　　日
                  民事第二庭    法　官　蔡英雌
以上正本係照原本作成。
如對本判決上訴，須於判決送達後20日內向本院提出上訴狀。如
委任律師提起上訴者，應一併繳納上訴審裁判費。
中　　華　　民　　國　　110 　年　　11　　月　　15　　日
                                書記官  霍薇帆